【裁判字號】    97,上訴,1702
【裁判日期】    980107
【裁判案由】    偽造文書等
【裁判全文】
臺灣高等法院高雄分院刑事判決        97年度上訴字第1702號
上  訴  人
即  被  告  甲○○
選任辯護人  張啟祥律師
上列上訴人因偽造文書等案件，不服臺灣屏東地方法院97年度訴
字第153 號中華民國97年9 月10日第一審判決（起訴案號：臺灣
屏東地方法院檢察署95年度偵字第6678號），提起上訴，本院判
決如下：
    主  文
原判決撤銷。
甲○○共同犯臺灣地區與大陸地區人民關係條例第七十九條第一
項之使大陸地區人民非法進入臺灣地區罪，累犯，處有期徒刑陸
月，減為有期徒刑參月，如易科罰金，以銀元參佰元即新臺幣玖
佰元折算壹日。
    事  實
一、甲○○曾於民國88年間，因犯賭博罪，經臺灣屏東地方法院
    以88年度易字第1595號案件，判處有期徒刑6 月確定，於89
    年12月3 日執行完畢出獄。仍不知悔改，明知大陸地區人民
    ，未經許可，不得進入臺灣地區，而其與大陸地區女子劉義
    容（業經檢察官為不起訴處分）並無結婚真意，竟與黃麗鴻
    （業經臺灣高等法院臺南分院以95年度上訴字934 號案件判
    處罪刑，上訴最高法院以97年度台上字第132 號判決駁回上
    訴確定）、莊峻智（因已死亡，業經臺灣嘉義地方法院判決
    不受理確定）等人，共同基於使大陸地區人民非法進入臺灣
    地區之犯意聯絡，及與黃麗鴻、莊峻智及劉義容等人，共同
    基於行使使公務員登載不實公文書之犯意聯絡，由黃麗鴻提
    供費用，甲○○於92年6 月5 日出境前往大陸地區，並於同
    年7 月2 日，在大陸地區福建省福州市公證處，與並無結婚
    真意之劉義容辦理虛偽結婚登記手續，而取得福州市公證處
    核發之結婚證明書。嗣甲○○於同年7 月6 日返台後，於同
    年月16日持前開公證書向財團法人海峽交流基金會（下稱海
    基會）辦理驗證，以獲取上開公證書之認證證明，再於同年
    月24日，檢附上開證件，持往屏東縣長治鄉戶政事務所，填
    具結婚登記申請書申辦結婚登記，使該所職員將甲○○與劉
    義容結婚之不實事項登載於職務上所掌之戶籍登記簿及戶籍
    謄本等公文書上，足以生損害於戶政機關戶籍管理之正確性
    ；後甲○○為使劉義容來台，另於同年7 月間某日，前往其
    戶籍所在之屏東縣警察局屏東分局德協派出所，以劉義容配
    偶之身分，擔任保證人，填載「大陸地區人民進入臺灣地區
    保證書」，由該所警員巴富雄調查並在保證書上簽註意見後
    ，甲○○乃將上開資料交付黃麗鴻、莊峻智以辦理劉義容申
    請入境來台事宜，惟因巴富雄簽註之意見為：「甲○○平日
    並無固定經濟來源，設籍地點係簡陋破損之瓦房，及其內無
    任何家具」等語，無法據以申請劉義容入境，黃麗鴻乃與莊
    峻智共同基於對公務員關於違背職務行為交付賄賂之犯意聯
    絡（不能證明行賄部分，甲○○有犯意聯絡及行為分擔），
    以新臺幣（下同）10,000元，行賄嘉義市警察局第一分局北
    興派出所警員葉清敏（業經臺灣高等法院臺南分院以95年度
    上訴字760 號案件，判處罪刑確定），葉清敏乃在黃麗鴻以
    甲○○名義另行填寫之「大陸地區人民進入臺灣地區保證書
    」中之「對保或證明機關（構）簽註意見欄」簽註「一、經
    查保證人甲○○確實設籍並居住本轄，有能力履行保證責任
    。二、經詢保證人甲○○稱：渠與被保人劉義容係夫妻關係
    ，願意完全負起保證人責任。」等語之不實事項，而明知不
    實之事實，在該公務員職掌之公文書內為不實之記載，致生
    損害於警察機關管理轄區人口動態之正確性。嗣黃麗鴻乃將
    上開使戶政人員不實登載之戶籍資料，及由葉清敏不實填載
    簽註意見之保證書，一併交由不知情之旅行社人員鍾佳憓，
    轉送入出境管理局，申辦劉義容進入台灣地區之旅行證（93
    年3 月1 日後，改稱「入出境許可證」），而行使上開使公
    務員登載不實及公務員登載不實之公文書（不能證明甲○○
    對於行使公務員登載不實公文書部分，有犯意聯絡及行為分
    擔），足生損害於入出境管理之正確性。嗣於入出境管理局
    審理後核發旅行證，而使劉義容得以於92年11月10日持用上
    開旅行證進入臺灣地區。劉女抵臺後，並未與甲○○共同居
    住，而行蹤不明，嗣於93年10月底與甲○○辦理離婚，並於
    同年11月7 日離境。
二、案經法務部調查局嘉義縣調查站移送臺灣嘉義地方法院檢察
    署呈轉臺灣高等法院檢察署移轉臺灣屏東地方法院檢察署檢
    察官偵查起訴。
    理  由
壹、程序部分：
    按被告以外之人於審判外之陳述，雖不符刑事訴訟法第159
    條之1 至第159 條之4 之規定，而經當事人於審判程序同意
    作為證據，法院審酌該言詞陳述或書面陳述作成時之情況，
    認為適當者，亦得為證據。當事人、代理人或辯護人於法院
    調查時知有第159 條第1 項不得為證據之情形，而未於言詞
    辯論終結前聲明異議者，視為有前項之同意，同法第159 條
    之5 第1 、2 項定有明文。立法意旨在於傳聞證據未經當事
    人之反對詰問予以核實，原則上先予排除，惟若當事人已放
    棄反對詰問權，於審判程序中表明同意該等傳聞證據可作為
    證據，基於尊重當事人對傳聞證據之處分權，及證據資料愈
    豐富，愈有助於真實發見之理念，且強化言詞辯論主義，使
    訴訟程序得以順暢進行，上開傳聞證據亦均具有證據能力。
    查本案據以認定被告犯罪事實存否之被告以外之人之言詞或
    書面陳述，被告、辯護人及檢察官於本院審理時，均同意作
    為證據，且於本院言詞辯論終結前，均未聲明異議，而本院
    審酌該言詞陳述及書面陳述作成之情況，未見有何不適當之
    情形，故依前開規定，均得為證據。
貳、實體部分：
一、訊據被告甲○○，固坦承於上開時、地，在大陸地區與劉義
    容辦理結婚登記，及返台後，至屏東縣長治鄉戶政事務所辦
    理結婚登記，又為申請劉義容來台，而曾向其戶籍所地之派
    出所辦理對保程序，後將上開資料交付黃麗鴻辦理劉義容進
    入台灣地區之事實，惟矢口否認有前開犯行，辯稱：伊原本
    由黃麗鴻支付費用，欲到大陸地區辦理假結婚，但到大陸地
    區經介紹大陸地區女子劉義容後，因雙方談得來，所以就有
    真結婚的念頭，故伊是真結婚。結婚後回台灣地區，為使劉
    義容來台，伊有去戶政機關辦理結婚登記，也去向管區警員
    辦理對保，後伊就把資料都交給黃麗鴻去辦理入境申請。至
    於黃麗鴻賄賂嘉義警員葉清敏，及葉清敏在保證書上填載不
    實之內容一事，伊並不知情。劉義容來台後，有與伊一起居
    住生活，後來與伊吵架而離家云云（見本院97年12月24日審
    判筆錄）。經查：
  (一)被告於92年7 月2 日至大陸地區福建省福州市與劉義容辦理
    結婚登記，領得該地區公證處發給之結婚公證書後，持該結
    婚公證書返台至海基會向承辦人員辦理認證，後持向屏東縣
    長治鄉戶政事務所申辦結婚登記，領得戶籍謄本之事實，為
    被告所自承，並有甲○○入出境查詢資料（見臺灣嘉義地方
    法院檢察署，以下稱嘉義地檢署，94他158 號卷第38頁）、
    大陸地區福建省福州市公證處（2003）榕公證內民字第8454
    號結婚證明書（見嘉義地檢署94偵384 號卷第261 頁）、海
    基會92年7 月16日證明（見同上卷第260 頁）、及被告結婚
    登記之戶籍謄本（見同上卷第259 頁）等影本各一份，附卷
    可稽，故此部分之事實，應可認定。
  (二)又甲○○委託黃麗鴻申請劉義容進入臺灣地區，黃麗鴻則將
    甲○○上開戶籍謄本、結婚證書、海基會證明，以及保證人
    為甲○○，並由警員葉清敏簽註意見之「大陸地區進入臺灣
    地區保證書」等資料，交付虹華旅行社鍾佳憓，委託鍾佳憓
    向入出境管理局申請核准呂劉義容入境臺灣地區，入出境管
    理局乃發給劉義容旅行證，核准劉義容入境，劉義容即於92
    年11月10日進入臺灣地區等節，亦據被告所自承，並經鍾佳
    憓所陳明（見94年1 月10日調詢筆錄，嘉義地檢署94偵384
    號卷第4-6 頁），復有劉義容之入出國日期證明書（見同上
    卷第256 頁）、上開大陸地區人民進入臺灣地區旅行證申請
    書（見同上卷第257 頁）、大陸地區人民進入臺灣地區保證
    書（見同上卷第258 頁）等影本各一份，在卷可稽，故此部
    分之事實，亦堪認定。雖黃麗鴻於原審審理時證稱：甲○○
    係自行將上開資料寄給旅行社，而非寄給伊辦理云云（見原
    審97年7 月23日審判筆錄，原審卷第89頁），惟此與鍾佳憓
    所陳述稱：係受黃麗鴻委託辦理等語之情不符（見94年1 月
    10日調詢筆錄，同上卷第4-6 頁），而鍾佳憓與被告及黃麗
    鴻間均無仇怨，鍾佳憓上開陳述又與被告所辯相符，故鍾佳
    憓之陳述應可採信，黃麗鴻此部分所證，不能採信，併此敘
    明。
  (三)另被告曾持上開資料向其戶籍所在地之屏東縣警察局屏東分
    局德協派出所辦理對保，而由當時管區警員巴富雄受理調查
    ，惟巴富雄調查後，認為被告於轄區內平日無固定經濟來源
    ，且住所為他人簡陋破損房無任何家具，而將此事實簽註在
    保證書意見欄內；後於劉義容入境後，其再依規定戶口查察
    ，發現劉義容並未依規定居住住居所與被告居住，其詢問被
    告，被告亦稱不知劉義容去向，乃由警員巴富雄主動依規定
    報請協尋等事實，亦經巴富雄以97年8 月2 日以職務報告陳
    明，有該職務報告一紙在卷可稽（見原審卷第108 頁）；而
    被告亦自承：原本由黃麗鴻支付費用，欲到大陸地區辦理假
    結婚等語，亦如上述，且被告於原審準備程序時，亦曾自承
    ：係假結婚等語（見原審97年3 月17日準備程序筆錄，原審
    卷第31頁），故應可認被告與劉義容間係假結婚之事實。被
    告其後雖辯稱：後有真結婚之意，因而欠仲介的黃麗鴻包括
    機票錢約4 萬元云云，但被告亦自承至今尚未返還該款項給
    黃麗鴻，而與常情未合，則依上開說明，被告上開所辯：後
    有結婚真意而真結婚云云，實難採信。
  (四)又依巴富雄上開陳述，原巴富雄所簽註意見之保證書，應無
    法據以申請核准劉義容入境臺灣地區，且事後係由黃麗鴻將
    警員葉清敏所簽註意見之保證書交付旅行社之鍾佳憓代為辦
    理劉義容入境事宜，業如上述，而警員葉清敏稱：大陸地區
    人士的資料是黃麗鴻或莊峻智拿來的；甲○○部分是收一件
    1 萬元，因為伊當時欠錢用，賄款是莊峻智交給伊的等語（
    見嘉義地檢署94偵389 號卷第125-128 頁）；莊峻智亦證稱
    ：劉義容部分行賄葉清敏的錢，是黃麗鴻要伊拿給葉清敏等
    語（見94年2 月3 日偵訊筆錄，嘉義地檢署94偵384 號卷第
    125 頁），而葉清敏與莊峻智上開所證相符，應可採信，足
    認黃麗鴻為使劉義容順利入境，因而行賄員警葉清敏出具不
    實簽註內容之保證書。黃麗鴻雖證稱：是甲○○生意失敗，
    房子被拍賣，他說沒有房子住，都住朋友那裏，管區不願給
    他簽，所以甲○○拜託伊找人來簽保證書，因劉義容的地址
    不在葉清敏的管區內，故收費較貴是1 萬元。錢是大陸配偶
    給伊的云云（見94年2 月3 日偵訊筆錄，嘉義地檢署94偵38
    4 號卷第115-117 頁），惟被告戶籍所在地之管區警員巴富
    雄並非拒絕在保證書內簽註意見，而係依其調查之事實簽註
    意見，業如上述，故黃麗鴻上開所證，與此事實不符，已不
    能採信；又黃麗鴻於原審審理時又證稱：1 萬元賄款，係伊
    先墊付，再向大陸的仲介收；被告到大陸地區原是要做人頭
    ，但後來改變意思，要娶一個老婆回家，乃向伊借5 萬元，
    現在還沒還伊云云（見原審97年7 月23日審判筆錄，原審卷
    第85-90 頁），惟被告原既係至大陸地區作為假結婚的人頭
    ，足證其係無資力之人，則黃麗鴻豈願借款給被告真結婚，
    又先墊付行賄之款項？故此顯與常情未合，足認黃麗鴻此部
    分所證，不能採信，且黃麗鴻應係自己基於為使劉義容來台
    之目的，而自行行賄警員葉清敏，此才與常情較相符合。據
    此，益足認被告係作為黃麗鴻的人頭，而與劉義容在大陸地
    區假結婚，以使劉義容能進入臺灣地區之事實。
  (五)再者，被告即使經濟困頓，然如果有結婚真意，則於劉女來
    台後，亦應設法同住一處，勉力維持婚姻生活，而於大陸配
    偶行蹤不明時，因其無法謀職，又無親友可以投靠，被告更
    應迅速報警協尋，然劉義容來台後，不僅未與被告同在戶籍
    地居住，被告於劉女去向不明後，亦未曾主動向警察機關報
    警協尋，此有屏東縣警察局屏東分局97年8 月8 日屏警分偵
    字第0970018896號函所附職務報告書2 紙可稽（見原審卷第
    106-108 頁），此益足證被告與劉義容間，確係假結婚之事
    實。
  (六)劉義容於偵訊時雖稱：與被告係真結婚云云（見95年6 月28
    日偵訊筆錄，屏東地檢署94偵4322號卷第57頁）；證人乙○
    ○於本院審理時亦證稱：曾與朋友一起喝酒時在被告家中見
    過被告的太太二次云云（見本院97年12月24日審判筆錄第2-
    3 頁），但此均與上開事證不符，而劉義容為本案共犯之一
    ，乙○○則為被告友人，所證實有迴護被告之虞，且劉義容
    進入臺灣地區後，縱曾居住在被告住處，但依巴富雄上開職
    務報告可知，劉義容應亦僅係短時間暫住被告住處，故乙○
    ○縱確曾在被告住處見過劉義容，亦不足以證明被告與劉義
    容間確係真結婚。故劉義容、乙○○上開陳述，均不足為被
    告有利之認定。
  (七)綜上所論，本件事證應屬明確，被告上開犯行，堪以認定。
二、按行為後法律有變更者，適用行為時之法律。但行為後之法
    律有利於行為人者，適用最有利於行為人之法律，刑法第2
    條第1 項定有明文，茲因本件論罪科刑所適用之臺灣地區及
    大陸地區人民關係條例第79條，業於92年12月29日修正公布
    ，並於92年12月31日施行。刑法部分條文亦於94年2 月2 日
    修正公布，並於95年7 月1 日施行，故被告行為後，相關法
    律已有變更，爰詳述比較結果如下：
  (一)修正前臺灣地區及大陸地區人民關係條例第79條第1 項規定
    ：「違反第15條第1 款規定者，處5 年以下有期徒刑、拘役
    或科或併科新台幣50萬元以下罰金」，修正後之同條例第79
    條第1 項則規定：「違反第15條第1 款規定者，處1 年以上
    7 年以下有期徒刑，得併科新臺幣100 萬元以下罰金。」，
    經比較結果，新法並未有利於被告，以修正前第79條第1 項
    規定較有利於被告。
  (二)按刑法總則於其他法律有刑罰或保安處分之規定者，亦適用
    之，刑法第11條前段訂有明文。是以，刑法總則之修正，對
    於臺灣地區與大陸地區人民關係條例第79條第1 項之規定，
    自亦適用之。查被告行為時之刑法第33條第5 款規定：罰金
    ：「1 元以上。」依現行法規所定貨幣單位折算新臺幣條例
    第2 條之規定，折算為新臺幣後，為3 元以上；而被告行為
    後，刑法第33條第5 款規定：「罰金，新臺幣1 千元以上，
    以百元計算之。」比較新舊法之結果，修正前之刑法第33條
    第5 款較有利於被告。是以依修正前之刑法第33條第5 款，
    臺灣地區與大陸地區人民關係條例第79條第1 項之法定刑關
    於罰金部分，其最低度為新臺幣3 元，而依修正後之刑法第
    33條第5 款，臺灣地區與大陸地區人民關係條例第79條第1
    項之法定刑關於罰金部分，其最低度為新臺幣1 千元，故以
    適用修正前刑法第33條第5 款之規定，較有利於被告。
  (三)修正施行前刑法第28條規定「2 人以上共同實施犯罪之行為
    者，皆為正犯。」修正施行後規定為「2 人以上共同實行犯
    罪之行為者，皆為正犯。」故修正後之規定限縮共同正犯成
    立之範圍，以適用修正後之規定，較有利於被告。
  (四)修正後刑法第47條累犯之規定，限縮累犯成立之範圍。比較
    新舊法之規定，應以修正後之刑法第47條之規定較有利於被
    告。
  (五)刑法第55條原係規定：「一行為而觸犯數罪名，或犯一罪而
    其方法或其結果之行為犯他罪名者，從一重處斷」；而該條
    修正後刪除牽連犯之規定，致被告本件所犯各罪，應依數罪
    併罰之規定分論併罰。比較新舊法之規定，以適用修正前之
    規定較有利於被告。
  (六)經上述綜合比較結果，認以整體適用修正前之刑法，及修正
    前臺灣地區與大陸地區人民關係條例之規定較有利於被告，
    故應適用修正前之各該法律規定論處。
三、按臺灣地區與大陸地區人民關係條例第15條第1 款所稱「使
    大陸地區人民非法進入臺灣地區」者，非以偷渡者為限，如
    使大陸地區人民以假結婚真入境之脫法方式進入臺灣地區者
    ，亦應屬之（最高法院92年台上字第40號判決參照）。是被
    告與黃麗鴻、莊峻智等人，為使大陸地區人民劉義容得入境
    臺灣地區，明知被告與劉義容無結婚真意，黃麗鴻與莊峻智
    仍仲介被告與劉義容辦理結婚手續，被告與黃麗鴻、莊峻智
    3 人，共同以此非法手段使大陸地區人民進入臺灣地區，故
    被告所為係犯修正前臺灣地區與大陸地區人民關係條例第79
    條第1 項之非法使大陸地區人民進入臺灣地區罪。被告此部
    分犯行，與黃麗鴻、莊峻智間有犯意聯絡，及行為分擔，為
    共同正犯。另按戶籍謄本為戶政機關公務員職務上所掌之公
    文書，且戶政機關對被告與劉義容實際上是否為夫妻乙節，
    並無實質審查權，則被告與黃麗鴻、莊峻智、劉義容等人，
    均明知被告與劉義容無結婚之真意，卻為使劉義容入境，向
    戶政機關辦理結婚聲請，使戶政機關公務員在戶籍資料上填
    載被告與劉義容結婚等事項，嗣再持該資料，至入出境管理
    局申辦大陸地區人民進入臺灣地區之旅行證，足以生損害於
    戶政機關對於戶籍登記事項之正確性，核被告此部分所為，
    係犯刑法第216 條、第214 條之行使使公務員登載不實文書
    罪。被告等人使公務員為不實登載後，復行使該登載不實之
    公文書，其使公務員登載不實之低度行為應為行使之高度行
    為所吸收，不另論罪。而被告此部分犯行，與黃麗鴻、莊峻
    智、劉義容間，有犯意聯絡及行為分擔，為共同正犯，其等
    利用不知情業者辦理，亦為間接正犯。被告所犯上開修正前
    臺灣地區與大陸地區人民關係條例第79條第1 項之罪與刑法
    第216 條、第214 條之二罪間，有方法、目的之牽連關係，
    應依修正前刑法第55條牽連犯之規定，從一重之非法使大陸
    地區人民非法進入臺灣地區罪處斷。檢察官雖未就被告行使
    使公務員登載不實文書罪部分起訴（檢察官起訴認被告與劉
    義容係真結婚），惟被告此部分犯行，與檢察官起訴及本院
    認定之上開非法使大陸地區人民進入臺灣地區罪部分，有牽
    連犯之裁判上一罪關係，自為起訴效力所及，本院自得予以
    審理論科，併此敘明。又被告曾於88年間，因犯賭博罪，經
    臺灣屏東地方法院以88年度易字第1595號案件，判處有期徒
    刑6 月確定，於89年12月3 日執行完畢出獄，有臺灣高等法
    院被告前案紀錄表可稽，其於刑之執行完畢後，5 年內故意
    再犯本件有期徒刑以上之罪，為累犯，應依修正前刑法第47
    條規定，論以累犯，並加重其刑。
四、原審因認被告上開犯罪事證明確，而予以依法論科，固非無
    見；惟查：(1)並無證據證明被告犯刑法第216 條、第213 條
    之行使公務員登載不實文書罪（詳後述），原審認被告所為
    ，亦犯有此罪，尚有違誤；(2)被告係累犯，原審漏未審酌，
    並依法加重其刑，亦有違誤。被告否認犯行，提起上訴，指
    摘原審判決不當，雖無理由，但原審判決既有上開違誤，自
    應由本院予以撤銷改判。爰審酌被告為圖免費出遊之小利，
    自願擔任大陸地區女子之「人頭丈夫」之犯罪動機，及其使
    大陸地區人民得以非法來臺，其行為足以危害戶政機關對戶
    籍及警察機關對治安之管理，但非法來台者僅有一人，危害
    程度尚屬輕微等，及其他一切情狀，量處如主文第2 項所示
    之刑，以示懲儆。另96年6 月15日訂定之中華民國九十六年
    罪犯減刑條例，業於96年7 月4 日經總統公布，於同年月16
    日施行，被告犯罪係在96年4 月24日以前，所犯非屬該條例
    第3 條第1 項所列不予減刑之罪名，爰依同條例第2 條第1
    項第3 款、第7 條規定減其刑期二分之一。又被告行為後，
    刑法易科罰金之折算標準，亦有修正，依修正前罰金罰鍰提
    高標準條例第2 條前段（現已刪除）規定，就其原定數額提
    高為100 倍折算1 日，則易科罰金折算標準，應以銀元300
    元折算1 日，經折算為新臺幣後，應以新臺幣900 元折算為
    1 日。惟95年7 月1 日修正公布施行之刑法第41條第1 項前
    段則規定：「犯最重本刑為五年以下有期徒刑以下之刑之罪
    ，而受六個月以下有期徒刑或拘役之宣告者，得以新臺幣一
    千元、二千元或三千元折算一日，易科罰金。」比較修正前
    後之易科罰金折算標準，以95年7 月1 日修正公布施行前之
    規定，較有利於被告，則應依刑法第2 條第1 項前段，適用
    修正前刑法第41條第1 項前段規定，諭知以銀元300 元即新
    臺幣900 元折算1 日之折算標準。
五、公訴意旨另以：被告甲○○完成上開結婚登記後，旋又與黃
    麗鴻、莊智峻等人共同以10,000元行賄警員葉清敏，使葉清
    敏在「大陸地區人民進入臺灣地區保證書」上為不實之對保
    記載，因認被告此部分行為另犯刑法第216 條、第213 條之
    行使公務員登載不實文書罪嫌及貪污治罪條例第11條第1 項
    之對於公務員關於違背職務行為之交付賄賂罪嫌云云。
  (一)按犯罪事實應依證據認定之，無證據不得推定其犯罪事實。
    又不能證明被告犯罪者，應諭知無罪之判決，刑事訴訟法第
    154 條第2 項、第301 條第1 項分別定有明文。又認定犯罪
    事實所憑之證據，雖不以直接證據為限，間接證據亦包括在
    內；然而無論係直接或間接證據，其為訴訟上之證明，須於
    通常一般之人均不致有所懷疑，而得確信其為真實之程度者
    ，始得據為有罪之認定，倘其證明尚未達到此一程度，而有
    合理性之懷疑存在時，即難為有罪之認定（最高法院76年度
    台上字第4986號判例意旨參照）。
  (二)檢察官起訴認被告涉犯此部分之罪嫌，係以黃麗鴻、莊峻智
    、葉清敏、鍾佳憓等之人供述，以及上開保證書、嘉義市警
    察局94年1 月21日0940000575號函及臺灣嘉義地方法院、臺
    灣高等法院臺南分院等關於黃麗鴻、葉清敏等人之刑事判決
    書為其論據。惟訊據被告，則堅決否認有此部分之犯行，辯
    稱：伊對此部分行為，均不知情等語。
  (三)查檢察官所提出之上開證據，雖足以證明黃麗鴻、莊峻智等
    人，為使劉義容進入臺灣地區，而行賄時任嘉義市警察局第
    一分局北興派出所之警員葉清敏，使其在上開以被告名義出
    具之保證書意見簽註欄內，為不實登載，進而持該保證書等
    資料申請劉義容進入臺灣地區之事實，但除黃麗鴻稱：係被
    告拜託伊找人來簽保證書云云外，其他證據，均不能證明被
    告有上開共同行賄葉清敏，及被告對於葉清敏在上開保證書
    意見簽註欄內為不實登載之事實知情，且黃麗鴻此部分之陳
    述，亦不能採信，均業如上述（見貳、一、(四)部分）。
  (四)又查，被告確曾在其戶籍所在地之派出所向警員巴富雄辦理
    對保，而巴富雄亦曾於調查後在被告之保證書上簽註意見，
    被告則將此保證書及所辦理之戶籍謄本交付黃麗鴻以申請劉
    義容進入臺灣地區，業如上述；而被告又係假結婚，亦如上
    述，則黃麗鴻若以警員巴富雄所簽註之保證書而無法申請劉
    義容來台，當亦非被告所關心，被告實無再出資1 萬元以行
    賄葉清敏而為不實登載之動機及必要。又葉清敏所簽註意見
    之上開保證書，被告已否認係其所填載，且又無證據足證係
    被告所填載，故亦難據此認被告對於該保證書內所簽註之意
    見係不實之事實一事知情。
  (五)綜上所述，本案被告既係假結婚之人頭，又已在其戶籍所在
    地辦理對保程序而取得保證書，縱該保證書內容無法順利使
    劉義容申請進入臺灣地區，其仍無行賄警員，使警員為不實
    登載後再據以申請劉義容入境之必要。此外，又無其他證據
    可以證明，被告有與黃麗鴻、莊峻智共同行賄葉清敏，及對
    於葉清敏受賄後而為不實登載之事實知情並參與，即難據以
    檢察官所提出之上開事證，遽認被告亦涉有此部分之犯行。
    此外，復查無其他證據證明被告有檢察官所指此部犯行，惟
    公訴意旨認此部分行為與前揭論罪科刑部分有牽連犯之關係
    ，為裁判上一罪，爰不另為無罪之諭知，併此敘明。
據上論結，應依刑事訴訟法第369 條第1 項前段、第364 條、第
299 條第1 項前段，（民國92年12月31日修正實施前）臺灣地區
與大陸地區人民關係條例79條第1 項，刑法第11條前段、第2 條
第1 項前段、第216 條、第214 條、修正前刑法第28條、第55條
、第47條、第41條第1 項前段，刑法施行法第1 條之1 ，中華民
國96年罪犯減刑條例第2 條第1 項第3 款、第7 條，判決如主文
。
本案經檢察官林敏惠到庭執行職務。
中    華    民    國    98    年    1     月    7     日
                  刑事第七庭    審判長法  官 莊飛宗
                                      法  官 孫啟強
                                      法  官 邱明弘
以上正本證明與原本無異。
如不服本判決應於收受本判決後10日內向本院提出上訴書狀，其
未敘述上訴理由者，並得於提起上訴後10日內向本院補提理由書
狀（均須按他造當事人之人數附繕本）「切勿逕送上級法院」。
中    華    民    國    98    年    1     月    7     日
                                      書記官 曾允志
附錄本判決論罪科刑法條：
（修正前）臺灣地區與大陸地區人民關係條例第79條第1項：
違反第15條第1 款規定者, 處5 年以下有期徒刑, 拘役或科或併
科新臺幣50萬元以下罰金。
臺灣地區與大陸地區人民關係條例第15條第1 款
下列行為不得為之：
一  使大陸地區人民非法進入臺灣地區。
刑法第214條
明知為不實之事項, 而使公務員登載於職務上所掌之公文書, 足
以生損害於公眾或他人者, 處3 年以下有期徒刑、拘役或500 元
以下罰金。
刑法第216條
行使第210 條至第215 條之文書者, 依偽造、變造文書或登載不
實事項或使登載不實事項之規定處斷。


司法院資訊處製作；財團法人民間司法改革基金會備份。
